臺灣彰化地方法院刑事判決　　　　　　　 96年度易字第162號
公　訴　人　臺灣彰化地方法院檢察署檢察官
被　　　告　乙○○
上列被告因公共危險案件，經檢察官聲請簡易判決處刑（95年度
偵字第9566號），本院認不宜以簡易判決處刑（96年度員簡字第
30號），改依通常程序審理，判決如下：
    主  文
乙○○無罪。
    理  由
一、公訴意旨略以：被告乙○○係彰化縣溪湖鎮○○里○○鄰○道
    街161 巷24號房屋之所有人，其明知該房屋屋齡已逾25年，
    屋況甚為老舊，且該房屋內2 樓客廳擺放之電視機已使用7
    年以上，若機體或電源線長時間蓄熱，恐有引發火災之危險
    ，其本應注意用電、消防之安全以防止火災之發生，且依其
    智識、經驗，亦非無注意之能力，卻疏未注意，未適時檢修
    上揭電視機之機體或電源線是否安全堪用，嗣該電視機因長
    期蓄熱，導致機體故障，而於民國95年8 月28日上午7 時36
    分許爆裂、起火，並由該電視機後側起燒向四周延燒，而使
    該房屋2 樓南側臥房之天花板北側受燒燒失，臥房西側天花
    板、隔間板與客廳放置電視機之櫥櫃明顯受燒燒失，致生公
    共危險，因認被告所為，係犯刑法第173 條第2 項之失火燒
    燬現供人使用之住宅罪嫌云云。
二、按犯罪事實應依證據認定之，無證據不得認定其犯罪事實；
    又不能證明被告犯罪者，應諭知無罪之判決，刑事訴訟法第
    154 條第2 項、第301 條第1 項分別定有明文。次按認定不
    利於被告之事實，須依積極證據，苟積極證據不足為不利於
    被告事實之認定時，即應為有利於被告之認定，更不必有何
    有利之證據；又事實之認定，應憑證據，如未能發現相當證
    據，或證據不足以證明，自不能以推測或擬制之方法，以為
    裁判基礎；至刑事訴訟法上所謂認定犯罪事實之積極證據，
    係指適合於被告犯罪事實之認定之積極證據而言，雖不以直
    接證據為限，間接證據亦包括在內；然而無論直接或間接證
    據，其為訴訟上之證明，須於通常一般之人均不致有所懷疑
    ，而得確信其為真實之程度者，始得據為有罪之認定，倘其
    證明尚未達到此一程度，而有合理之懷疑存在時，致使無從
    形成有罪之確信，根據「罪證有疑，利於被告」之證據法則
    ，即不得遽為不利被告之認定（最高法院30年上字第816 號
    、29年上字第3105號、40年臺上字第86號及76年臺上字第49
    86號判例意旨參照）；且刑事訴訟法第161 條第1 項規定：
    檢察官就被告犯罪事實，應負舉證責任，並指出證明之方法
    。因此，檢察官對於起訴之犯罪事實，應負提出證據及說服
    之實質舉證責任。倘其所提出之證據，不足為被告有罪之積
    極證明，或其指出證明之方法，無從說服法院以形成被告有
    罪之心證，基於無罪推定之原則，自應為被告無罪判決之諭
    知（最高法院92年度臺上字第128 號判例參照）。
三、本件公訴人認被告涉有上開罪嫌，無非係以下列證據及理由
    為其論據：
  (一)被告乙○○有關上揭房屋為伊所有，及該房屋於上開時間因
    電視起火而發生火災之自白。
  (二)證人楊儒芳、丙○○有關上揭房屋為被告所有，及該房屋於
    上開時間因電視起火而發生火災之證述。
  (三)彰化縣消防局95年9 月26日火災原因調查報告書1 份及現場
    照片。
  (四)依卷附照片所示，被告所有之上揭房屋已甚為老舊，伊本應
    注意適時檢修、更換房屋內之電源線或電器用品，以免電源
    線短路引發火災，而依當時情形又非不能注意，竟疏未注意
    ，以致電視故障起火而燒燬該房屋2 樓如上述，伊有過失甚
    為顯然；且伊過失與火災之結果之間，具有相當因果關係。
  (五)按失火燒燬現供人使用之住宅罪，自係指該建築物整體而言
    ，應包括牆垣及該住宅內所有物品，故本案已達燒燬建築物
    之程度。
四、訊據被告乙○○固不否認上揭房屋為伊所有，電視亦為伊家
    中所有，電視已使用7 年，本次火災係因電視機體故障起火
    所引發，及燒燬如上述範圍財物之事實，並於本院準備程序
    時表示認罪。惟嗣於本院審理時已否認有何失火之犯行，辯
    稱：電視是突然起火的，當天早上7 時許伊去上揭房屋處叫
    伊女兒起床時，伊兒子丙○○已在看電視，當時電視並無異
    狀，故伊認為伊並無應注意而未注意的過失等語。
五、被告所有之上開房屋於上揭時間因電視機故障引發火災而燒
    燬如上所述之物等情，業經被告自承明確，核與證人楊儒芳
    、丙○○之證述大致相符，並有現場照片附卷可稽；而彰化
    縣消防局依據火災現場客廳放置電視機櫥櫃上方受燒部分燒
    失且碳化嚴重，櫥櫃兩側集中於中間部分受燒，外側未受燒
    ，且燒穿客廳與臥房之裝潢隔間板，現場清理前電視機受燒
    只剩骨架掉落地面，櫥櫃上方受燒物品掉落嚴重碳化，櫥櫃
    兩側及下部未受燒，電視機之塑膠受燒熔凝，又經現場清理
    ，電視機櫥櫃下部未受燒，電視機電源插座及電源線未有異
    常受燒狀況，電視機附近受燒物未有異常受燒狀況；另挖掘
    起火處附近物品，未發現現場存有自燃性化學物品，亦未發
    現人為縱火跡證，再檢視現場未發現菸蒂或菸灰缸等現場情
    狀及跡證，研判因化學物品自燃、人為縱火及微火引發火災
    之可能性均可排除，而認本案火災應係電視機老舊故障引起
    火災之可能性最高，復有該局95年9 月26日火災原因調查報
    告書1 份在卷可憑，應堪確定。故本案被告乙○○是否成立
    起訴書所載之犯行，取決於被告就火災之發生是否有如公訴
    人所指應注意能注意而不注意之過失。經查：
  (一)按刑法第173 條第1 項放火燒燬現有人所在之建築物罪，其
    所謂燒燬，係指火力燃燒，喪失物之效用而言，必須其物喪
    失主要效用，始得謂放火既遂。又本件失火之結果，僅將李
    ○蘭租用房屋內傢俱牆壁等物焚燬，於房屋本身尚未達喪失
    其效用之桯度，刑法第173 條第2 項之犯罪，並無處罰未遂
    犯之規定，則上訴人自係觸犯刑法第175 條第3 項之失火燒
    燬他人所有物罪（最高法院76年度臺上字第8230號、71年度
    臺上字第6583號判決意旨可資參照）。是可知燒燬建築物，
    必須建築物之主要效用－即可供居住、遮風避雨之功能喪失
    ，若僅屬房屋內傢俱、天花板及非結構性之隔間牆等物焚燬
    ，但於房屋本身尚未達喪失其效用之桯度，即難認已該當於
    燒燬建築物之要件，僅能就燒燬建築物內之物加以適用法律
    。查：公訴人起訴書已明確載明本案失火燒燬之範圍為(1)電
    視機、(2)二樓客廳放置電視機之櫥櫃、(3)電視櫃後方隔間板
    、(4)二樓南側臥房之北側及西側天花板；而本院核閱彰化縣
    消防局95年9 月26日火災原因調查報告書之勘查紀錄、原因
    研判及照片，上開電視機及放置電視之櫥櫃為室內傢俱固不
    待言，上開所稱遭燒燬之隔間板及天花板，亦均是以木板施
    作之隔間牆及天花板，係屬室內裝潢而非建築結構無疑，則
    依上揭燒燬物品及狀況，實難認上開房屋之結構已受損壞達
    喪失主要效用之程度；另該報告書雖另載有二樓客廳天花板
    南面之壁紙已大部分燒失及二樓樓梯間往客廳之牆面及門上
    部牆面明顯受燻等語，並有照片4 張在卷可佐（參偵卷第19
    、32、35、36頁），惟既僅是天花板壁紙遭燒失及牆面遭燻
    黑，自無從認定上開房屋之結構有何遭燒燬之情況；況依上
    該報告書所載：該房屋為RC建築，外部未受火煙波及，火勢
    集中於二樓中段客廳延燒，一樓內部未受火煙波及等語，復
    有現場照片4 張附卷可稽（參偵卷第19、30、31頁），是上
    開房屋除上揭受燒情況外，其他部分應未受燒乙節，堪以確
    認。則上開房屋居住及遮風避雨之主要效用既未於本次火災
    中喪失，揆諸上揭判決意旨及說明，自無從認定本次火災已
    燒燬上開現供人使用之住宅，充其量僅認本次火災燒燬該住
    宅內之物品。至公訴人雖以失火燒燬現供人使用之住宅罪，
    係指該建築物整體而言，應包括牆垣及該住宅內所有物品為
    由，認本案已達燒燬建築物之程度。惟最高法院揭櫫「燒燬
    建築物應指該建築物整體，包括牆垣及該住宅內所有物品」
    ，係指一個放火或失火行為，若同時燒燬住宅與該住宅內所
    有其他物品，無論該其他物品為他人或自己所有，與同時燒
    燬數犯罪客體者之情形不同，均不另成立刑法第175 條之放
    火或失火燒燬住宅以外他人或自己所有物罪而言（參最高法
    院79年臺上字第1471號判例），而非謂只要燒燬建築物內之
    物品，即屬燒燬建築物，公訴人上開論述，容有違誤，先予
    敘明。
  (二)次按行為人雖非故意，但按其情節應注意，並能注意，而不
    注意者，為過失，刑法第14條第1 項固定有明文。惟查：
    1.本案火災是電視機體故障起火所引發，電視機電源插座及
      電源線未有異常受燒狀況等情，業經確認如上述，且證人
      即案發當日到火場進行勘查鑑定之消防人員甲○○於本院
      審理時復為相同證述而結證稱：因電視機後方之隔間板是
      呈V 字型受燒狀態，顯示火流是由電視機的位置往上竄燒
      ，再因電視機的電源插座及電源線都很正常，且沒有異常
      使用之狀況，加上在現場看電視之丙○○亦表示有看到電
      視起火，故研判結果認定是電視機機體內部起火燃燒，不
      是從插座或電線起火燃燒等語（參本院審判筆錄第4 、5
      頁）。則本案火災既係電視機機體故障而自電視機內部起
      火燃燒（此亦為公訴人所認定而於起訴書所載之事實），
      即可確定與房屋及房屋線路、插座是否老舊無關，是公訴
      人起訴書以被告所有之上開房屋屋齡已逾25年，屋況甚為
      老舊，本應注意用電、消防之安全以防止火災之發生，且
      無不能注意情事，卻疏未注意為由認被告有過失云云，實
      屬無據。
    2.至被告雖不否認本案起火之電視機已使用約7 年之久等情
      。然：
      (1)觀看電視時，電視內部之部分電子零件雖會產生熱能，
        但並不會引起燃燒，因此電視除非遭異常使用，或嚴重
        故障，否則應無起火燃燒之虞，此與暖爐、烤箱等生熱
        電器因會產生高溫，故使用上應特別注意避免接觸易燃
        物，以防免火災之情形有別，應為大眾日常生活之認知
        。
      (2)證人甲○○亦結證稱：其有24年之消防隊員經驗，亦曾
        參與超過90件之火場鑑定工作（指有移送檢察署偵辦者
        ），依其經驗，因電視機機體起火引起燃燒之案例僅約
        1 、2 件等語（參本院審判筆錄5 頁），可知電視機固
        然可能因故障、老舊而無法使用，但因故障、老舊而引
        起燃燒者，實屬極稀有，核與上揭大眾之認知相合；易
        言之，電視機因故障或老舊而起火燃燒，顯非一般人所
        可得預見之範圍。
      (3)是本院認如電視機所有人或使用人係以正常方式使用電
        視機，除非電視機已出現可能引起燃燒之異常徵狀，否
        則所有人或使用人應無定期拆開電視機外殼檢視內部電
        子零件及線路，或定期將電視機送交電器行維護保養，
        或於一定使用年限屆期即應將還可正常使用之電視機加
        以汰換，以防免電視機起火燃燒之義務。
      (4)查被告辯稱電視機電源線係直接插在牆壁之電源插頭等
        語，核與證人即火災當時正在觀看電視之丙○○、楊儒
        芳警詢之證述、證人甲○○於本院之證述（分別參偵卷
        第11頁、26頁、本院審判筆錄第5 頁）相符，應堪採信
        ；另證人楊宗瀚復結證稱：當天其大概從早上6 點半開
        始看電視，其母（即被告）約7 點時有過來叫其姊起床
        ，隨即離開，因當時電視都很正常，所以其沒有特別向
        其母說什麼，後來約7 點半時，電視畫面突然熄掉，電
        視上面開始冒煙，然後底座就有火苗冒出；在起火之前
        ，電視都很正常，每天都有使用，也沒有任何異常，之
        前因電視不能看，大概維修過2 、3 次，最近一次維修
        電視大概是其國小3 、4 年級時，火災時其甫國小畢業
        ；其母親約每2 、3 星期會過來清理放置電視機的地方
        ，之前也沒發生過果汁或飲料倒入電視機的情形等語（
        參本院審判筆錄第7-10頁）。則本案之電視機除曾因電
        視螢幕無法正常顯像，送修2 、3 次，且最近一次約於
        火災發生前2 、3 年前外，於起火燃燒前既無其他明顯
        之故障跡象，又無任何非正常或不當使用之狀況，實難
        認被告有何應注意、能注意而未注意之情事。
      (5)又映像管電視機係技術相當成熟、穩定之電氣產品，市
        場上銷售之電視機均有一定之品質，如無不當使用，依
        一般人之使用經驗，其耐用年限應不只7 年，故使用7
        年之電視機，雖非新穎，但實難認已達老舊、有安全疑
        慮之程度。
      (6)綜上，本案起火燃燒之電視機既均由被告家人正常使用
        ，又非十分老舊、安全堪虞，且起火燃燒前又無明顯故
        障之情事，自難僅因電視機已經使用逾7 年，即認被告
        負有適時檢修電視機機體以防止電視機體因使用蓄熱導
        致起火燃燒之義務。公訴人僅以電視機已使用逾7 年，
        長時間蓄熱恐有引發火災之危險，依被告之智識、經驗
        應有所認知，並有注意之能力，卻未適時檢修電視機體
        及電源線，終致電視機因長期蓄熱使機體故障而爆裂、
        起火為由，主張被告有應注意、能注意而不注意之過失
        ，不惟與電視機之電器特性及一般社會大眾生活經驗有
        違，亦課予電視機使用人過度之注意義務，無疑將使社
        會大眾陷於動輒得咎之犯罪危險中，實非妥適，難以憑
        採。
  3.至上開火災原因調查報告書及證人甲○○於本院審理時，雖
    均提及被告之大女兒曾表示該電視機最近有異常之狀況，有
    時會有爆裂聲響等語，惟姑不論上開記載及證述均屬傳聞，
    縱被告之大女兒曾為如此供述，然此情除被告大女兒之表示
    外，被告及證人丙○○、楊儒芳不但均未曾為相同之供述，
    證人丙○○於本院審理中復結證稱：在火災發生之前一個月
    內，仍然每天使用該電視機，並沒有聽過電視機有何異常之
    聲音，也沒有聽過其他兄弟姐妹提過電視機有何異聲等語（
    參本院審判筆錄第8 頁），再參以當天火災之前證人丙○○
    已觀看電視約1 個小時，電視機均未出現異常等情，則被告
    大女兒之表示是否與事實相符，已非無疑；縱使被告大女兒
    曾聽聞電視機有異聲為真，依上揭證人之證述，顯見其情況
    應極輕微，且出現頻率極低，亦未影響電視機之正常使用，
    否則她應該會告知其他人，其他人亦應會聽聞過異聲；況被
    告雖幾乎每日均至上開房屋叫兒子女兒起床，但並未居住其
    內，是實難認被告有何應注意、能注意而未注意電視機已故
    障、可能起火燃燒之情形。因此，本院認亦無法僅憑上揭證
    據，遽以推認被告有何應注意、能注意電視機已故障、可能
    起火而未注意為必要維修以防止火災發生之過失，附此敘明
    。
六、綜上所述，本案火災既未使上開房屋喪失主要效用，難認有
    燒燬建築物之情事，且依卷內證據，亦難認定被告對本案火
    災之發生，有何應注意、能注意而不注意之過失，是自難以
    刑法第173 條第2 項之失火燒毀現供人使用之住宅罪或同法
    第175 條第3 項之失火燒燬住宅以外他人或自己所有物罪相
    繩。此外，依卷內資料復查無其他證據足認被告確有公訴人
    所指之犯行，揆諸首開說明，自應為被告無罪之諭知。
據上論斷，應依刑事訴訟法第452 條、第301 條第1 項，判決如
主文。
本案經檢察官高如應到庭執行職務。
中　　華　　民　　國　　96　　年　　5 　　月　　8 　　日
                  刑事第四庭    審判長法  官  周淡怡
                                      法  官  周莉菁
                                      法  官  吳永梁
以上正本證明與原本無異。
如不服本判決，應於判決送達後10日內，向本院提出上訴狀（ 須
附繕本 ）。
中　　華　　民　　國　　96　　年　　5 　　月　　8 　　日
                                書記官  陳美敏
